---
title: "Як держава отримала контроль над банківською системою (інфографіка)"
author: "Роман Криченко"
date: "25 січня 2017"
output: html_document
---

```{r setup, include=FALSE}
knitr::opts_chunk$set(echo = TRUE)
library(dplyr)
library(lubridate)
library(rCharts)
load("~/bank_system/bank_system.RData")
Sys.setlocale(,"RU_ru")
```

Українська банківська система останні три роки переживає дуже непрості часи. Зміна влади, втрата контролю над Кримом та частиною Донбасу стали факторами, які дали поштовх до перебудови всього банківського сектору країни.

Лише сам факт, що на початку 2014 року в Україні було зареєстровано 180 банків, а зараз їх всього 96 багато про що говорить.Постраждали навіть системоутворюючі банки, такі як Дельта-банк та Приватбанк.

Ліквідація - не єдиний наслідок банківської кризи. Частина з них зараз перебуває під керівництвом тимчасових адміністрацій.

Але ключовою тенденцією розвитку банківської системи у цей час став ріст ваги державних банків. Цей процес спостерігався протягом усього часу після Майдану, а націоналізація Приватбанку стала його кульмінаційною точкою. 

Економічна правда вирішила проілюструвати, як росла роль держави в банківській системі протягом 2014-2016 років. 

#Активи

Нині державними можна назвати тільки 7 банків: Ощадбанк, Укрексімбанк, Укргазбанк, Розрахунковий центр, Український банк реконструкції та розвитку, неплатоспроможний Родовід банк та націоналізований наприкінці 2016 року Приватбанк. Це навіть не 10 частина від чисельності усіх діючих банків в Україні. Однак 3 з них (Ощадбанк, Укрексімбанк та Приватбанк) є лідерами за обсягом активів, які в сукупності складають 578 млрд гривень.

З графіку нижче видно, що сумарний обсяг активів банків у гривнях протягом 2014-2016 років лишився приблизно на тому ж рівні. У 2017 році частка держбанків в загальній сукупності активів стала більшою, ніж у приватних, однак і до цього року частка держбанків росла.

Активів тисяч грн
```{r results = 'asis', comment = NA, cache = F, echo=FALSE}
actives <- actives %>% arrange(Дата)
actives <- actives %>% arrange(Власність)
p <- nPlot(Активи ~ Дата, group =  'Власність', data = actives, 
 type = 'stackedAreaChart', id = 'chart1'
)
p$xAxis(
    tickFormat =   "#!
      function(d) {return d3.time.format('%Y-%m-%d')(new Date(d*1000*3600*24));}
    !#"
  )
p$set(width = 900, height = 500)
p$chart(margin=list(left=100, right=30))
p$show('inline', include_assets = TRUE, cdn = TRUE)
```

## Кредити

Нездатність банків здійснити виплати кредиторам - також одна із передумов їх ліквідації. Але найбільша проблема те, що багато банків використовували вкладені гроші для фінансування інших компаній своїх власників. Про цю проблему останнім часом говорять багато через ситуацію з Приватбанком. Його ліквідації не сталося насамперед через надзвичайно важливий його статус найбільшого банку країни.

Кредитів у Приватбанку дійсно завжди було найбільше. Не дивно, що вимога його націоналізації озвучувалася дуже давно.

Державні банки за обсягом кредитів у гривнях лишилися на тому ж рівні, що і у 2014-му, тоді як приватні банки суттєво втратили.

Кредитів тисяч грн
```{r results = 'asis', comment = NA, cache = F, echo=FALSE}
p9 <- nPlot(Кредити ~ Дата, group =  'Власність', data = credits5, 
 type = 'stackedAreaChart', id = 'chart3'
)
p9$xAxis(
    tickFormat =   "#!
      function(d) {return d3.time.format('%Y-%m-%d')(new Date(d*1000*3600*24));}
    !#"
  )
p9$set(width = 900, height = 500)
p9$chart(margin=list(left=100, right=30))
p9$show('inline', include_assets = TRUE, cdn = TRUE)
```

З графіки нижче видно, що відносну стабільність держбанкам забезпечували кредити юридичних осіб, оскільки фізичні особи довіряють державним банкам на тому ж рівні, що і раніше. І зменшення обсягу кредитів фізичних осіб в приватних банках співпадає зі зменшенням їх обсягу в державних.

Кредитів фізичних осіб тисяч грн
```{r results = 'asis', comment = NA, cache = F, echo=FALSE}
cred_fiz <- cred_fiz %>% arrange(Дата)
cred_fiz <- cred_fiz %>% arrange(Власність)
cred_fiz <- cred_fiz[-c(13,26),]
p9 <- nPlot(`Кредити (фіз.)` ~ Дата, group =  'Власність', data = cred_fiz, 
 type = 'stackedAreaChart', id = 'chart3'
)
p9$xAxis(
    tickFormat =   "#!
      function(d) {return d3.time.format('%Y-%m-%d')(new Date(d*1000*3600*24));}
    !#"
  )
p9$set(width = 900, height = 500)
p9$chart(margin=list(left=100, right=30))
p9$show('inline', include_assets = TRUE, cdn = TRUE)
```

#Депозити

Частка депозитів у держбанках постійно росла протягом 2014-2016 років, а з націоналізацією Привату вона стала більшою, ніж у приватних.

Депозитів тисяч грн
```{r results = 'asis', comment = NA, cache = F, echo=FALSE}
p8 <- nPlot(Депозити ~ variable, group =  'Власність', data = deposit5, 
 type = 'stackedAreaChart', id = 'chart2'
)
p8$xAxis(
    tickFormat =   "#!
      function(d) {return d3.time.format('%Y-%m-%d')(new Date(d*1000*3600*24));}
    !#"
  )
p8$set(width = 900, height = 500)
p8$chart(margin=list(left=100, right=30))
p8$show('inline', include_assets = TRUE, cdn = TRUE)
```

Таким чином, протягом 2014-2016 років роль держави у банківській сфері суттєво виросла. До націоналізації Приватбанку ця роль посилювалася за рахунок переорієнтації юридичних осіб на роботу з держбанками. Після націоналізації з держбанками мають справи і більша частина фізичних осіб.
